【裁判字號】    95,訴緝,8
【裁判日期】    950323
【裁判案由】    偽造有價證券等
【裁判全文】
臺灣臺南地方法院刑事判決               95年度訴緝字第8號
公  訴  人  臺灣臺南地方法院檢察署檢察官
被      告  乙○○原名郭錦營.
指定辯護人  黃慕容律師
上列被告因偽造有價證券等案件，經檢察官提起公訴（93年度偵
字第8629號），本院判決如下：
    主  文
乙○○無罪。
    理  由
一、公訴意旨略以：被告乙○○（原名郭錦營）明知無償債之能
    力與意願，竟意圖為自己不法之所有，於民國八十六年七月
    間，假稱其在台中地區有一筆生意，急需現金新臺幣（下同
    ）二十五萬元，否則會損失慘重，向告訴人楊淯鱗（原名丁
    ○○）哀求借款，並謊稱借期一週即可還款等語，致告訴人
    陷於錯誤，如數借予。惟借款屆期，被告卻始終不見人影，
    直到八十七年六月十五日，被告又出面欲邀同告訴人投資房
    地產，告訴人以前債未清，要求被告交付本票以供擔保。被
    告竟基於偽造有價證券之故意，冒名以「郭錦堂」之名義簽
    發本票一紙（票號：一０五四一０，面額：二十五萬元，票
    載地址：臺南縣麻豆鎮大埕八二之四號），票上載以虛偽不
    實之身分證統一編號及地址，交由告訴人收執。嗣後被告仍
    未清償借款，告訴人即以被告簽發前開本票向本院聲請裁定
    准予強制執行，嗣本院以地址不明，致前開裁定無法送達，
    因認被告涉有刑法第二百零一條第一項、第二項、同法第三
    百三十九條第一項等罪嫌。
二、按犯罪事實應依證據認定之，無證據不得認定犯罪事實，又
    不能證明被告犯罪者，應諭知無罪之判決，刑事訴訟法第一
    百五十四條第二項、第三百零一條第一項定有明文。第按告
    訴人之告訴，係以使被告受刑事訴追為目的，是其陳述是否
    與事實相符，仍應調查其他證據以資審認；再按刑法詐欺罪
    所謂以詐術使人交付，必須被詐欺人因其詐術而陷於錯誤，
    若其所用方法不能認為詐術，亦不致使人陷於錯誤，即不構
    成該罪。因之，行為人縱有施用欺罔情事，然相對人若早已
    了然於胸，並不因行為人之施用欺罔或其他方法，而陷於錯
    誤，其之所以交付財物，乃係別有原因者，仍無由逕繩以該
    條款之罪責，最高法院五十二年台上字第一三００號判例、
    三十年上字第四八二號判例、九十二年度台上字第一一四一
    號判決可資參照。又刑法第三百三十九條第一項規定之詐欺
    罪，以意圖為自己或第三人不法之所有，以詐術使人將本人
    或第三人之物交付為構成要件；是倘行為人主觀上並無不法
    所有之意圖，縱施用詐術使人將財物交付，亦難逕認行為人
    之行為業已合致於刑法詐欺罪之構成要件。
三、公訴意旨認被告涉有刑法第二百零一條第一項、第二項、第
    三百三十九條第一項等犯行，無非以告訴人楊淯鱗於偵查中
    之指述，以及告訴人所提出之本票一紙、本院民事裁定、通
    知書及戶籍謄本各一件為主要之論據。訊據被告固坦承曾於
    八十六年七月間向告訴人借款二十五萬元，屆期並未返還，
    直至八十七年六月十五日，應告訴人要求簽立一紙本票以供
    擔保，惟上開本票所載身份證統一編號有誤等事實不諱，而
    被告前開供述，亦與告訴人於偵查及本院審理時所為指述，
    互核相符，並有告訴人提出本票一紙為證。惟被告堅決否認
    有何偽造有價證券並持以行使及詐欺等犯行，辯稱：伊確實
    係簽立「郭錦營」於系爭本票上，又簽發本票當時居住在臺
    南縣麻豆鎮大埕八二之四號址；開立本票當時，因出於突然
    ，一時忘記身份證號碼才會寫錯，並無偽造之故意。又借款
    當時並無詐騙告訴人的意思，上開借款業於九十四年十二月
    底返還二十七萬元與告訴人而全部清償等語。經查：
（一）查系爭本票所載發票人署名，確因字跡潦草且被告按捺指
      印其上而較難辨認，惟經端詳系爭本票所簽立姓名，非不
      可解讀為「郭錦營」，有系爭本票在卷可考。而告訴人於
      偵查中亦自陳：「（本票上究竟是郭錦營或郭錦堂？）因
      為他寫的很潦草，幫我送裁定的律師端詳許久，認為是郭
      錦堂，才用這個名字向法院聲請裁定…」等語（見發查卷
      第四八頁），是告訴人係自行判斷以「郭錦堂」名義，向
      本院聲請本票裁定之強制執行程序，嗣因查無此人而無法
      執行。則被告既非故意以「郭錦堂」名義混淆視聽，尚難
      憑告訴人錯誤判斷系爭本票所載發票人姓名「郭錦營」為
      「郭錦堂」，逕而推測被告有故意偽造本票之意圖。又系
      爭本票上所載身份證號碼固與事實相左，惟第一行（下一
      行）國民身分證字號係被告自行書寫，嗣應告訴人要求，
      再於上一行再次書寫身分證號碼，為告訴人於本院審理時
      證述無訛，參諸發票人之國民身份證字號並非票據法第一
      百二十條之本票應記載事項，被告本無書寫必要，是被告
      辯稱因告訴人突然要求伊開具本票，一時忘了身份證號碼
      ，而將末四碼「５８９４」誤載為「６０７４」云云，尚
      非不可採信，足見被告並無故意偽造本票之犯行。
（二）次查，被告「乙○○」於九十一年六月二十六日更名前，
      為「郭錦營」，有戶籍謄本一份可參（見本院九十三年度
      訴字第一０一三號卷第六二頁）。又被告係以「乙○○」
      、「郭錦營」名義對外交遊，且以「臺南縣麻豆鎮大埕八
      二之四號」址為其服務處，此有證人丙○○即受被告委託
      辦理上址土地、建物登記之代書證述：係於八十四年間受
      託將系爭建物登記於被告之姪林群智名下，被告自稱為乙
      ○○，並談即與父母同住該處等語無訛（見本院九十五年
      三月九日審理筆錄），復有被告提出附卷之八十四年十月
      起至八十七年間之賀函、賀電等件可證（見本院上開卷第
      八五頁至九四頁）。又證人即告訴人楊淯鱗（原名丁○○
      ）於本院審理時亦證述：「發票人的地址是被告自行寫的
      ，（簽發本票當時）我不知道他的地址」等語，參以被告
      簽發發票人「郭錦營」、住址「臺南縣麻豆鎮大埕八二之
      四號」之本票一紙，並當場按捺指印三枚交由告訴人收執
      ，另交付告訴人「乙○○」，其上載有服務處「臺南縣麻
      豆鎮大埕八二之四號」之名片一紙（見發查卷第十六頁）
      ，則告訴人自得憑上開地址追索上開本票債務，足見被告
      確實有以自己名義簽立本票，並擔保本票債權之意思，益
      徵被告並無偽造有價證券之故意。
（三）按民事債務當事人間，若有未依債務本旨履行給付之情形
      ，在一般社會經驗而言，原因非一；債務人於債之關係成
      立當時，確實有心履約，但因經濟能力惡化而無力給付，
      甚至於債之關係成立後，始行惡意遲延給付，皆有可能，
      非必出於自始無意給付之詐欺犯罪。又刑事被告依法不負
      自證無罪之義務，若無足以證明其在債之關係發生時，自
      始即具有不法所有意圖之積極證據，亦僅能令其負民事之
      債務不履行責任，尚不得僅據此債務不履行之客觀情事，
      而遽認被告自始即有詐欺取財或詐欺得利之犯意，進而以
      詐欺罪責相繩。經查：
    1.告訴人於本院審理時證稱：「那時我在蓋房子的時候，被
      告說他缺一筆錢，沒有辦法給別人尾款，需要二十五萬元
      周轉」、「（八十七年六月十五日要求被告簽立本票時，
      為何沒要求被告還錢）因為被告說沒有錢」等語，是被告
      辯稱當時是要買前開麻豆的建物才會向證人楊淯鱗借錢，
      事後因為房貸，經濟困難，所以沒有辦法還錢云云，尚堪
      採信。是以，被告確實係以購屋欠款為由，向告訴人借款
      ，尚難認被告於借款之初，即有詐騙告訴人之意圖。
    2.告訴人復於本院證以：「被告說一個禮拜要歸還，所有沒
      有約定利息。」、「因為被告很勤快的要幫我賣掉豐原的
      土地，所以我就相信被告。」、「借款當時沒有要被告提
      出證件或擔保」、「當時被告開賓士的車子，我認為那車
      子價值超過二十五萬元」、「被告有帶我去他家一次，就
      是上開（麻豆鎮）地址」等語，足見，告訴人係經過查證
      而自行判斷是否借款與被告，並非因被告「施用何詐術」
      使之「陷於錯誤」，亦難認被告有何施用詐術之犯行。
    3.再查，被告於八十六年七月間某日向告訴人借款，嗣於八
      十七年六月十五日再簽發本票交告訴人收執，並帶同告訴
      人前往其住處等節，已如前述，足見被告並未否認之前向
      告訴人借款二十五萬元。又被告於九十四年十二月底，確
      已交付告訴人二十七萬元以清償上開債務乙節，亦為告訴
      人所是認。基此，本件被告向告訴人借款後，即因經濟困
      難，未能依約償還債務，要屬民事債務不履行之問題，自
      不得僅以被告嗣後因經濟能力惡化而無力給付等客觀情事
      ，即遽此推論被告主觀上自始具有詐取財物之不法所有意
      圖存在，是依告訴人指訴被告借款原由及未依約清償債務
      之情節，尚不足以憑認被告所為具有詐欺取財罪之不法所
      有意圖。
四、綜合上情相互參酌，既無證據證明，被告主觀上有何偽造有
    價證券及詐騙之不法所有之意圖，被告客觀上亦無偽造本票
    及詐術行為之實施，告訴人亦未因被告之行為而陷於錯誤，
    參酌前引最高法院判例、判決意旨，自難逕予認定被告所為
    與行使偽造有價證券罪、詐欺罪之構成要件相符。此外，復
    查無其他積極證據足認被告有公訴人所指之詐欺取財及偽造
    有價證券之犯行，核屬不能證明被告犯罪，依前揭規定，自
    應依法諭知被告無罪之判決。
據上論斷，應依刑事訴訟法第三百零一條第一項，判決如主文。
本案經檢察官甲○○到庭執行職務
中    華    民    國    95    年    3     月    23    日
                   刑事第三庭    審判長法  官  陳振謙
                                       法  官  鍾邦久
                                       法  官  王慧娟
以上正本證明與原本無異。
如不服本判決，應於判決送達後10日內，向本院提出上訴狀。
                                       書記官  黃淑櫻
中    華    民    國    95    年    3    月    23    日


司法院資訊處製作；財團法人民間司法改革基金會備份。
